臺灣高雄地方法院民事判決　　　　　　　99年度訴字第1792號
原　　　告　陳敏雄
法定代理人　張宗娥
訴訟代理人　李淑妃律師
被　　　告　陳美珠
　　　　　　陳居榮
共　　　同
訴訟代理人　葉美利律師
上列當事人間請求塗銷所有權移轉登記等事件，本院民國100 年
7 月7 日言詞辯論終結，判決如下：
    主      文
原告之訴駁回。
訴訟費用由原告負擔。
    事實及理由
一、原告主張：（一）原告之父即訴外人陳居守於民國97年4 月
    1 日死亡，原告為唯一繼承人，陳居守於生前即已罹病，經
    常陷於昏迷而無法處理事務之情形，詎其竟於96年6 月7 日
    將其名下坐落高雄縣鳳山市○○段431 地號土地（權利範圍
    1/8 ）、同段431-3 地號土地（權利範圍3/36）及其上同段
    12932 建號即門牌號碼高雄縣鳳山市鎮○街157 巷6 之1 號
    房屋（下稱系爭房地），以買賣為原因移轉予被告陳居榮，
    並於96年7 月11日辦理移轉登記完畢，足見系爭房地之買賣
    應非基於陳居守之意思所為，其與被告陳居榮間之買賣契約
    應自始即未成立，另縱認確係基於陳居守之意思所為，亦應
    認其與被告陳居榮間之買賣契約係屬通謀虛偽意思表示，買
    賣關係為無效，被告陳居榮應負塗銷所有權移轉登記之回復
    原狀責任。（二）又車牌號碼8S-5241 號自小客車（下稱系
    爭自小客車）亦為陳居守所有，詎被告陳美珠竟於陳居守死
    亡前一天擅自過戶為其所有，該轉讓行為既欠缺陳居守之意
    思表示，應屬無效，被告陳美珠應將系爭自小客車返還予原
    告。爰依民法第87條第1 項前段、第113 條及所有物返還請
    求權之規定提起本訴等語，並聲明：(一)、確認被告陳居榮與
    陳居守間就系爭房地於96年6 月7 日所為之買賣關係不存在
    。(二)、被告陳居榮應將系爭房地於96年7 月11日所為之所有
    權移轉登記予以塗銷。(三)、被告陳美珠應將系爭自小客車返
    還予原告。
二、被告則以：系爭房地係陳居守於96年5 月29日親自前往戶政
    事務所申請印鑑證明，再委由代書辦理系爭房地之所有權移
    轉登記，陳居守於該段期間並無住院或昏迷之情形，足見系
    爭房地之買賣確係基於其自由意志所為，原告所稱雙方間買
    賣契約自始未成立或為通謀虛偽意思表示實屬無據。另系爭
    自小客車原係陳居守作為菜販之業務之用，嗣因陳居守與原
    告之母即訴外人張宗娥於95年8 月1 日離婚前因故發生爭執
    ，致陳居守因此停止菜販業務，並自95年6 月起改由被告陳
    美珠負責原有之賣菜工作，陳居守乃自該段期間起即同意由
    被告陳美珠使用系爭自小客車，且因陳居守後來罹患癌症，
    於罹病期間之部份費用係由被告陳美珠代為支出，故陳居守
    乃於生前與被告陳美珠達成協議，由其將系爭自小客車過戶
    予被告陳美珠，故該轉讓行為自屬有效，本件原告之主張均
    無理由等語置辯。並均聲明：原告之訴駁回。
三、兩造爭執及不爭執事項：
（一）不爭執部分：
  １、陳居守於96年6 月7 日將系爭房地以買賣為原因移轉予被
      告陳居榮，並於96年7 月11日辦理移轉登記完畢。
  ２、陳居守於97年4 月1 日死亡。
  ３、系爭自小客車原為訴外人陳居守所有，被告陳美珠於陳居
      守死亡前一天移轉為自己所有。
（二）爭執事項：
  １、陳居守與被告陳居榮間就系爭房地所為之買賣契約及所有
      權移轉行為，是否非基於陳居守之意思為之或屬通謀虛偽
      意思表示而無效？
  ２、被告陳美珠就系爭自小客車之過戶行為是否經陳居守之同
      意？是否無效而應返還？
四、陳居守與被告陳居榮間就系爭房地所為之買賣契約及所有權
    移轉行為，是否非基於陳居守之意思為之或屬通謀虛偽意思
    表示而無效？
（一）原告雖主張陳居守於生前即已罹病，經常陷於昏迷而無法
      處理事務之情形，系爭房地之買賣契約及所有權移轉行為
      並非基於陳居守之意思為之。惟查，證人即辦理系爭房地
      過戶之代書吳蔣秀碧結證稱「屋主陳居守平常在菜市場賣
      菜，平常就有認識，在辦系爭房屋過戶之前的一禮拜左右
      ，屋主陳居守他有先問我，說要把房子辦戶給他哥哥，問
      我要準備什麼資料，我有跟他講要準備辦理過戶的一些文
      件，他說如果證件準備好了，會叫他姊姊拿給我們辦理過
      戶，之後是他姊姊陳美珠拿給我。」等語（卷第207 頁以
      下之100 年7 月7 日言詞辯論筆錄）。又辦理系爭房地過
      戶移轉登記所需之印鑑證明，係由陳居守於96年5 月29
      日親自前往高雄市鳳山區第二戶政事務所申請，有該戶政
      事務所100 年4 月25日高市鳳二戶字第1000002594函檢送
      之「印鑑登記證明申請書」（卷第130 頁以下）。另陳居
      守於96年5 月29日及辦理過戶移轉登記之該段期間，並無
      住院或昏迷之情形，亦有阮綜合醫院100 年4 月28日阮醫
      教字第1000000195號函及檢送之陳居守病歷資料在卷可稽
      （卷第130 頁以下）。綜上事證，堪認系爭房地以買賣之
      原因過戶移轉登記予被告確出於陳居守之意思為之，且其
      與被告陳居榮間確有意思之合意。
（二）原告雖又主張陳居守與被告陳居榮間係屬通謀虛偽意思表
      示，又其二人間如非通謀虛偽意思表示，其等之真意亦應
      認為係贈與而非買賣，因此其二人間之上開意思表示，應
      為無效。惟按「當事人主張有利於己之事實者，就其事實
      有舉證之責任。」，民事訴訟法第277 條前段定有明文。
      次按「上訴人主張系爭房屋所有權之讓與於被上訴人，係
      與上訴人通謀而為之虛偽行為，應由該上訴人負舉證責任
      。」、「第三人主張表意人與相對人通謀而為虛偽意思表
      示者，該第三人應負舉證之責。」、「民法第八十七條第
      一項所謂通謀虛偽意思表示，乃指表意人與相對人互相故
      意為非真意之表示而言，故相對人不僅須知表意人非真意
      ，並須就表意人非真意之表示相與為非真意之合意，始為
      相當，若僅一方無欲為其意思表示所拘束之意，而表示與
      真意不符之意思者，尚不能指為通謀而為虛偽意思表示，
      在贈與或買賣契約，亦不能僅因契約當事人間有特殊親誼
      關係或價金之交付不實，即謂該贈與或買賣係通謀虛偽成
      立。原審謂上訴人未能舉證證明，僅以系爭買賣或贈與契
      約與常情不合為由，主張各該契約係出於通謀虛偽意思表
      示，為無可取，因而為上訴人敗訴之判決，泃無違誤。」
      ，有最高法院年27年上字第2622號、48年台上字第29號判
      例及86年度台上字第3865號判決要旨可參。經查，原告主
      張陳居守與被告陳居榮間係通謀虛偽訂立買賣契約，如非
      通謀虛偽意思表示，其等之真意亦應認為係贈與而非買賣
      ，惟為被告陳居榮所否認，依上開法條及最高法院判例、
      判決之意旨，自應由原告負舉證之責任，然原告僅空言主
      張，而未提出具體證據以實其說，已不足採信。又證人吳
      蔣秀碧結證稱「（你為何把過戶原因登記為買賣？）他們
      說他們會有資金證明，要用買賣的方式過戶。」、「國稅
      局報稅時，他們有匯錢，有給國稅局資金證明。」（這一
      件的買賣價金是多少錢？）契約書裡面有寫，就是契約書
      裡面新台幣1,344,992 元整。」等語（同上頁言詞辯論筆
      錄），依證人之證詞，堪認其二人間確係出於買賣之意思
      為之。另依民法第87條第2 項之規定，虛偽意思表示，隱
      藏他項法律行為者，該他項法律行為仍為有效，故
      本件縱認陳居守之真意係要將系爭房地贈與給被告陳居榮
      ，其所隱藏之贈與意思表示，仍為有效，而非無效，亦無
      原告所主張之民法第113 條請求權之適用。
（三）故原告主張陳居守與被告陳居榮間就系爭房地所為之買賣
      契約及所有權移轉行為，並非基於陳居守之意思為之及係
      屬通謀虛偽意思表示而無效云云，均不足採。
五、被告陳美珠就系爭自小客車之過戶行為是否經陳居守之同意
    ？是否無效而應返還？
    原告雖主張系爭自小客車之過戶行為並未經陳居守之同意，
    應為無效云云，惟查證人即陳居守之鄰居沈天從結證稱「（
    你和陳居守鄰居多久？）從小到大都是鄰居。」、「（...
    他姊姊陳美珠有無到他攤子裡幫忙？）是在陳居守後來因為
    肝病比較沒辦法賣菜後，他沒辦法做粗重的工作，就叫陳美
    珠回來幫他忙，他就交給陳美珠賣，他在旁邊幫陳美珠看前
    看後，教她要如何賣菜，因為陳美珠是外行人。... 從開庭
    現在算起大約三年多了。」、「（那一輛車後來都是誰在開
    ？）後來陳居守沒有賣菜，都是陳美珠在開。」、「... 陳
    居守有跟我說現在他沒有辦法做了，車子都是陳美珠在開，
    車要過戶給陳美珠。」、「（陳居守跟你說過幾次車子要過
    戶給陳美珠？）說了二、三次，得了口腔癌之後還有跟我說
    過。」、「（他是在什麼情形下跟你講？）過去我那邊坐的
    時候講的。」、「就在我那邊坐，說東說西聊天的時候說的
    。」等語（卷第114 頁以下之100 年1 月18日言詞辯論筆錄
    ），依證人之上開證詞，堪認陳居守確有同意將系爭自小客
    車過戶予被告陳美珠所有之意思。原告雖否認證人之證詞，
    惟證人與兩造並無利害關係，自無偏坦其中一方之必要，且
    證人之證詞業經具結，衡情，證人並無甘冒偽證之刑事犯罪
    追訴處罰之必要，其證人應堪採信，至原告雖否認證人之證
    詞，惟僅空言主張證人之證述不實，而未提出具體之證據以
    供本院調查推翻證人證詞之可信性，其空言否認，並不足採
    。另原告陳敏雄雖陳稱其一直跟其父親陳居守住在一起，但
    從未聽陳居守說過要把系爭自小客車送給被告陳美珠云云，
    惟原告陳敏雄係91年1 月9 日出生，有陳敏雄之戶藉謄本在
    卷可稽（卷第5 頁），在陳居守稱欲將系爭自小客車過戶給
    被告之96年間及辦理過戶之97年3 月間，才只有5 、6 歲，
    尚不解人事，亦無意思能力，難認陳居所會告訴僅有5 、6
    歲之原告相關事情，又陳居所未告訴原告上開事情，只是單
    純原告不知情而已，亦不足以認陳居守即無同意將系爭自小
    客車過戶予被告陳美珠之意思。故原告之此部份主張，亦不
    足採信。
六、綜上所述，原告之主張，均不足採，其本件訴訟，為無理由
    ，應予駁回。
七、本件事證及法律關係已臻明確，兩造其餘主張、陳述及舉證
    ，經審酌後核與判決結果不生影響，爰不一一論列，附此敘
    明。
八、訴訟費用負擔之依據：民事訴訟法第78條。
中    華    民    國   100    年    7     月    29    日
                  民事第四庭    法  官  郭文通
以上正本係照原本作成。
如對本判決上訴，須於判決送達後20日內向本院提出上訴狀。如
委任律師提起上訴者，應一併繳納上訴審裁判費。
中    華    民    國   100    年    8     月    1     日
                                書記官  葉姿敏